【裁判字號】    89,上易,183
【裁判日期】    900116
【裁判案由】    給付遺款
【裁判全文】
臺灣高等法院臺南分院民事判決  八十九年度上易字第一八三號   Ｋ
      上  訴  人  丙  ○  ○
      訴訟代理人  廖  道  成  律師
      複代  理人  吳  健  安  律師
      上  訴  人  甲  ○  ○  .
      被上  訴人  行政院國軍退除役官兵輔導委員會嘉義榮民服務處
                              .
      法定代理人  乙  ○  ○  .
      訴訟代理人  林  芳  榮  律師
右當事人間請求給付遺款事件，上訴人對於中華民國八十九年七月十二日臺灣嘉義地
方法院第一審判決（八十九年度訴字第二○四號）提起上訴，本院判決如左：
      主      文
上訴駁回。
第二審訴訟費用由上訴人等負擔。
      事      實
甲、上訴人方面：
壹、上訴人丙○○部分：
  一、聲明：求為判決：
（一）原判決關於不利於上訴人部分廢棄。
（二）右開廢棄部分，被上訴人在第一審之訴及假執行之聲請均駁回。
  二、陳述：除與原判決記載相同者，予以引用外，補稱：
（一）民法第六條明定：人之權利能力，始於出生，終於死亡；同法第一千一百四十
      七條明定：繼承，因被繼承人死亡而開始；因此，被繼承人生前之贈與行為，
      自應依贈與之法律規定而適用之。
（二）本件於原審時已澄清之事實為：
    (1)證人王啟光於原審時具狀提出其因涉及本案而致嘉義榮民服務處之存証信函，
      該函文略以：「八十八年九月十二日唐清文向嘉義榮民醫院院長報告，略以：
    榮患吳恭喜於八十八年九月三日轉院至台中榮民總醫院當天，將個人存款九十
      餘萬元，委託其代管，並囑咐俟其弟弟來台時，轉交給他，本人奉院長之指示
      乃於當天下午，陪同唐清文等人赴台中榮民醫院探視榮患吳恭喜」。
    (2)証人王啟光於原審時到庭證稱：「在台中榮總加護病房，當時他（吳恭喜）已
      不能講話，但我詢問他，是否願意將他的財產交給他弟弟，他向我打手勢，表
      示願意」；「以前吳恭喜是將他的財產，委託唐清文保管，吳恭喜曾說要把這
      個財產交給他弟弟，所以，唐清文要將財產交給他弟弟時，我一起去見證」。
    (3)已故榮民吳恭喜，與大陸地區人民張厚坩，確係親兄弟之關係，此有大陸地區
      福建省雲霄縣公証處發給之（99）云証字第○二○號親屬關係公証書可證。
（三）又鈞庭於八十九年十月三十日行準備程序時所傳訊之證人，再澄清以下之事實
      ，即：
    (1)證人王啟光再證稱：「我是九月十三日星期一接到院長的手諭，要我協助處理
      吳恭喜交代唐清文先生的事情，當時我在辦公室裡，有唐清文、丙○○、甲○
      ○、張厚坩，說要將這個錢交給他們，唐清文說這個錢是吳恭喜交他保管的，
      等他弟弟來的時候，交給他弟弟，但是要交給他時，沒有一個依據，要有一個
      證人，我是主管，所以院長要我去協助處理；我當時一看這個錢是吳恭喜的，
      當時他住在台中榮總醫院，我必須到榮總醫院去問他本人的意思，所以當天下
      午五個人一起去榮總，去時吳恭喜在家護病房，那時還未開放，我去時是下午
      二、三點鐘，要等到下午五點多開放，進去問吳恭喜以後，要出來前，就將錢
      交給吳恭喜，就讓他在上面簽個字，證明錢已交付了」；「他躺在床上，我告
      訴他我是何人，我來看他，因他也認識我，我告訴他說你弟弟、丙○○、甲○
      ○、唐清文都來了，現在要唐清文將這個錢，交給你弟弟，你的意思如何，我
      說你如果同意，就伸個手勢，當時他沒辦法說話，但有做手勢」；「我講了以
      後，就問，你的意思怎麼樣，如同意，就舉個手，他也照辦了」。
    (2)証人唐清文證稱：「去年九月三日吳恭喜從嘉義榮總轉到台中榮總時，有交代
      說要將他的財物交付給我，已經有請他的同鄉丙○○到大陸將他弟弟帶來臺灣
      ，他說如果他的弟弟來到台灣後，就把這一筆財物交給他的弟弟保管」；「有
      的，那時候吳恭喜還住嘉義榮總醫院，叫我到他房間內，叫我提出一筆錢交給
      丙○○先生六萬元，說這筆錢，是要託丙○○到大陸，帶他弟弟到臺灣」。
（四）至上訴人與吳恭喜之關係，依吳恭喜於生前曾口述，請唐清文代筆於八十八年
      七月二日致函其弟張厚坩，略以：「俟兄病況穩定，在台事情安置妥當和大陸
      歸宗辦好後，即回雲霄老家定居，安頤晚年；另請轉告鎮國兄兩件事情，請其
      促全，一、愚兄歸宗張姓，協助吾弟辦理，任何花費，祗求完成‧‧」等語；
      及上訴人丙○○、甲○○與吳恭喜是同一縣之同鄉，數十年交情之好友，上訴
      人等經常回大陸探親，曾多次受吳恭喜之託，而帶錢給其胞弟張厚坩，此有往
      有之書信可參酌；同時吳恭喜於生前即七十九年三月一日在白河榮家書立之遺
      囑記明：如有意外，一切由丙○○全部處理等情以觀；足證已故榮民吳恭喜在
      其生前早已將其個人存款委請唐清文保管，並囑咐俟其胞弟來台時轉交之，其
      本意即在「贈與」其弟。
（五）嗣吳恭喜因病重而轉院至台中榮民總醫院後，此期間上訴人丙○○受吳恭喜之
      委託，親赴大陸帶同其弟張厚坩趕來台灣探視，唐清文乃在王啟光見證下，將
      存款單交給吳恭喜之弟張厚坩及其好友丙○○、甲○○；在吳恭喜病逝之前一
      日，丙○○、甲○○依吳恭喜之本意，將其銀行、郵局之存款先行提領，在吳
      恭喜不幸逝世後，再將已提領之款項交予張厚坩攜回大陸；上訴人係遵照好友
      吳恭喜生前之意願，將其個人存款贈與其弟，而協助之，使張厚坩在見到胞
      兄最後一面，並料理完後事，得以將受贈款收受返回大陸。
（六）另本件引申質疑者，為證人唐清文之「保管」一語，茲唐清文代吳恭喜所保管
      者為存款單、存摺簿、印鑑章，唐清文亦明白表示，吳恭喜要將其財產「交給
      」其胞弟，也知吳恭喜委請上訴人丙○○去大陸接其胞弟到台灣來；而垂危之
      病患，已奄奄一息，亟盼唯一之親人來台，見最後一面；此時，身邊僅剩之錢
      財不給胞弟，而硬要解釋為「交其保管」，其中之牽強，實有違倫理法則及經
      驗法則。況吳恭喜之胞弟是大陸人士，來台探親有一定之時限；且人生地不熟
      ，事事需人照料，此時，將吳恭喜之存款單、印章交其「保管」，實不具任何
      之實質意義。再從反面推理，本件曲折之關鍵。在證人唐清文之「保管」一語
      ，純係在「保護自己」，以避免遭嘉義榮民服務處誣指其亦應負侵占、返還遺
      款之無謂責任與困擾。此用心之良苦，至為顯然；更河況唐清文既指證說是交
      吳恭喜之弟保管，則又與上訴人何干？何竟能令上訴人亦負返還之責。
（七）再者，民法第九十八條明定：解釋意思表示，應探求當事人之真意，不得拘泥
      於所用之辭句；本件原審認被繼承人吳恭喜將系爭財物轉交上訴人及張厚坩等
      人之行為，應認係寄託關係，而非贈與等語，顯有誤解。原審未探求當事人「
      贈與」之真意，而遽認上訴人丙○○係依「寄託」關係而代管已故榮民吳恭喜
      生前之個人存款，其就事實之認定，顯有違誤。
  三、證據：除援用於原審所提之證據外，補提大陸地區福建省雲霄縣公証處發給之
      （99）云証字第○二○號親屬關係公証書、財團法人海峽交流基金會證明書、
      中華民國臺灣地區旅行證、行政院國軍退除役官兵輔導委員會白河榮譽國民之
      家榮民遺囑各一份及信函共四份為證，並聲請訊問證人王啟光、唐清文。
貳、上訴人甲○○部分：
  一、聲明：求為判決：
（一）原判決關於不利於上訴人部分廢棄。
（二）右開廢棄部分，被上訴人在第一審之訴及假執行之聲請均駁回。
  二、陳述：除與原判決記載相同者，予以引用外，補稱：
（一）上訴人等並非保管系爭財物，而是吳恭喜於生前即基於贈與之意思，委託上訴
      人將系爭財物贈與其在大陸地區之胞弟張厚坩，使張厚坩能夠順利領得款項，
      帶回大陸老家。
（二）又吳恭喜於臨終前，其胞弟張厚坩曾經來台探病，當時吳恭喜立即表示要將原
      先委由訴外人唐清文所保管之系爭財物，另委託張厚坩及上訴人等三人保管，
      最後並交給張厚坩攜回大陸老家。由於張厚坩在台灣無居住之可能，顯見吳恭
      喜生前係基於親情，而將系爭財物贈與張厚坩，張厚坩亦表示允受而受領。
（三）依前所述，系爭財物既已由吳恭喜於生前贈與張厚坩，自非屬遺產，被上訴人
      訴請上訴人返還遺產，應無理由。
  三、證據：援用於原審所提之證據。
乙、被上訴人方面：
  一、聲明：求為判決：駁回上訴。
  二、陳述：除與原判決記載相同者，予以引用外，補稱：
（一）上訴人主張該款非遺產，而提出民國八十八年九月十六日，由收款人張厚坩出
      具之收據：「茲收到胞兄吳恭喜委託甲○○、丙○○等所保管之金額，新台幣
      總額捌拾玖萬元整及美金肆百元整」為證。然查吳恭喜係於八十八年九月十五
      日業已死亡，甲○○及丙○○所保管吳恭喜之錢，於八十八年九月十五日吳恭
      喜死亡時已變成遺產，既已變成遺產，自應將該款繳交遺產管理人，按遺產處
      理辦法，處理遺產，乃上訴人卻將該遺產，擅自交給大陸人民張厚坩，自應負
      返還責任。
（二）又吳恭喜之財物，於八十八年九月十三日是由原保管人唐清文，改委託上訴人
      等及訴外人張厚坩保管，有委託書為憑；該委託書確載明「保管」非「贈與」
      ，上訴人主張是贈與，於法無據。況吳恭喜已於八十八年九月十五日亡故，該
      等款項應列為吳恭喜之遺產。
（三）另自稱係吳恭喜胞弟之張厚坩，是否確為其胞弟，並未依法提出大陸所出具之
      「親屬關係公證書」經海基會認證，而且其與吳恭喜「不同姓」，依法根本不
      能繼承吳恭喜之遺產。縱然認定張厚坩是吳恭喜胞弟，惟在未依法向被上訴人
      單位聲請繼承並經法院公示催告以前，雖有繼承權，但吳恭喜之遺產仍歸上訴
      人單位管理，依法不得擅自處分。
  三、證據：援用於原審所提之證據。
丙、本院依職權函行政院國軍退除役官兵輔導委員會臺中榮民總醫院，查明吳恭喜於
    八十八年九月十二至十三日在該院住院期間，依當時之病症其精神意識狀況如何
    ？能否理解他人所陳之意思並為正確之反應。
      理      由
一、本件被上訴人起訴主張：訴外人吳恭喜（已於八十八年九月十五日去世）乃被上
    訴人所列管之榮民，其於八十八年九月十五日死亡後，被上訴人依「退除役官兵
    死亡無人繼承遺產管理辦法」之規定，已成為吳恭喜之遺產管理人，依法必須就
    其遺產妥為管理或為其他必要之處置。緣吳恭喜生前曾於八十八年九月十三日將
    其所有如附表一所列財物，自原保管人唐清文處取回改委由上訴人等保管，詎料
    ，上訴人等於吳恭喜死後，不僅未將上開遺產交付予被上訴人管理，更意圖為第
    三人不法之所有，共同侵占上開遺產中如附表二所列之財物，並交給訴外人即大
    陸人民張厚坩帶回中國大陸，致被上訴人無法管理處置系爭財物，權利受有損害
    ；爰本於共同侵權行為之法律關係，以先位聲明求為判命上訴人等應連帶賠償被
    上訴人相當於附表二所列財物金額之損害，及自起訴狀繕本送達翌日起至清償日
    止之法定遲延利息。又縱認上訴人等上開行為，尚不足以構成共同侵權行為，而
    吳恭喜於生前既已將如附表一所列財物交付上訴人等保管，核屬寄託性質，則依
    民法之規定，寄託物無論是否定有返還期限，寄託人均得隨時請求返還；乃上訴
    人等竟將渠等所保管財物中如附表二所列財物，擅自處分予訴外人張厚坩，該附
    表二所列財物現既已遭訴外人張厚坩帶往中國大陸，則被上訴人身為寄託人吳恭
    喜之遺產管理人，自得行使保存遺產之法定職權，據以訴請上訴人等賠償該寄託
    物因此所受之損害（即賠償相當於附表二所列財物金額之損害），且該給付義務
    係屬可分，則上訴人等自應平均分擔該債務；爰本於寄託之法律關係，以備位聲
    明求為判命上訴人等各應給付四十六萬五千七百九十七元、美金二百元，並加給
    自起訴狀繕本送達翌日起至清償日止之法定遲延利息等語（被上訴人於原審起訴
    請求：(一)先位聲明：上訴人等應連帶給付被上訴人新台幣九十三萬一千五百九十
    四元、美金四百元，及自起訴狀繕本送達翌日起至清償日止，按年息百分之五計
    算之利息。(二)備位聲明：上訴人等各應給付被上訴人新台幣四十六萬五千七百九
    十七元、美金二百元，及均自起訴狀繕本送達翌日起至清償日止，按年息百分之
    五計算之利息；嗣經原審判決上訴人等各應給付被上訴人新台幣三十一萬零五百
    三十一元、美金一百三十三元，及均自起訴狀繕本送達之翌日起至清償日止，按
    年息百分之五計算之利息；而駁回被上訴人先位聲明及備位聲明其餘之請求，與
    法定遲延利息；被上訴人就其敗訴部分並未提起上訴而確定）。
二、上訴人丙○○則以：本件於原審及鈞院審理時已經證人王啟光、唐清文澄清事實
    為吳恭喜於八十八年九月三日轉院至台中榮民總醫院當天，將個人存款九十餘萬
    元，委託代管，並囑咐俟其弟弟來台時，轉交給他；而已故榮民吳恭喜，與大陸
    地區人民張厚坩，確係親兄弟之關係，此有大陸地區福建省雲霄縣公証處發給之
    （99）云証字第○二○號親屬關係公証書可證。可見已故榮民吳恭喜在其生前早
    已將其個人存款委請唐清文保管，並囑咐俟其胞弟來台時轉交之，其本意即在「
    贈與」其弟。至於證人唐清文之「保管」一語，純係在「保護自己」，以避免遭
    嘉義榮民服務處誣指其亦應負侵占、返還遺款之無謂責任與困擾；況唐清文既指
    證說是交吳恭喜之弟保管，則又與上訴人何干？何竟能令上訴人亦負返還之責。
    原審未探求當事人「贈與」之真意，而遽認上訴人丙○○係依「寄託」關係而代
    管已故榮民吳恭喜生前之個人存款，其就事實之認定，顯有違誤；上訴人甲○○
    則以：其並非保管系爭財物，而是吳恭喜生前已基於贈與之意思，委託上訴人等
    將系爭財物贈與給其在大陸地區之胞弟張厚坩，使張厚坩能夠順利領得款項，並
    帶回大陸老家。吳恭喜於生前既係基於親情，而將系爭財物贈與張厚坩，張厚坩
    亦表示允受而受領，因此系爭財物已因生前贈與他人而非屬遺產；且上訴人等亦
    已將系爭財物悉數交給張厚坩，已無保管任何財物，則被上訴人訴請其返還應無
    理由等語，分別資為抗辯。
三、按受寄人非經寄託人之同意，不得自己使用或使第三人使用寄託物；受寄人違反
    前項之規定者，對於寄託人應給付相當報償，如有損害，並應賠償；又按寄託物
    為金錢時，推定其為消費寄託；消費寄託自受寄人受領該物時起，準用關於消費
    借貸之規定；再者，當事人互相表示意思一致者，無論其為明示或默示，契約即
    為成立；而解釋意思表示，應探求當事人之真意，不得拘泥於所用之辭句；又消
    費借貸，因金錢或其他代替物之交付，而生效力；且借用人應於約定期限內，返
    還與借用物種類、品質、數量相同之物；另債權人基於債之關係，得向債務人請
    求給付；且以支付金錢為標的者，債權人得請求依法定利率計算之遲延利息；又
    數人負同一債務或有同一債權，而其給付可分者，除法律另有規定或契約另有訂
    定外，應各平均分擔或分受之；再者，當事人主張有利於己之事實者，就其事實
    有舉證之責任；民法第五百九十一條第一項、第二項、第六百零三條、第六百零
    二條第一項、第一百五十三條第一項、第九十八條、第四百七十五條、第四百七
    十八條前段、第一百九十九條、第二百三十三條第一項、第二百七十一條第一項
    及民事訴訟法第二百七十七條分別定有明文。次按解釋當事人所立書據之真意，
    以當時之事實及其他一切證據資料為其判斷之標準，不能拘泥字面或截取書據中
    一二語，任意推解致失真意。又主張常態事實者，就其事實無庸舉證，主張變態
    事者，應就變態事實負舉證義務，此為舉證責任分擔原則。又原告（即本件之被
    上訴人）對於自己主張之事實（即起訴事實）已盡證明之責後，被告（即本件之
    上訴人）對其主張，如抗辯其不實，惟並無確實證明方法或僅以空言爭執者，當
    然認定其抗辯事實之非真正，而應為被告不利益之裁判（最高法院十九年度上字
    第`二十八號、十八年上字第一六七九及二八五五號判例參照）。
四、查本件被上訴人主張上訴人等侵占如附表二所示保管財物之事實，固據被上訴人
    於原審及本院審理時陳述在卷，惟此則為上訴人等所堅決否認；且被繼承人即訴
    外人吳恭喜因病重而於八十八年九月三日由行政院國軍退除役官兵輔導委員會嘉
    義榮民醫院轉院至行政院國軍退除役官兵輔導委員會台中榮民醫院時，確曾表示
    要將如附表一所示之原本委託訴外人唐清文保管之財物，交付予其胞弟張厚坩及
    其鄉親即上訴人丙○○、甲○○等人之事實，亦經嘉義榮民醫院輔導及社工室主
    任王啟光原審及本院審理時證述在卷（原審卷第六十至六十一頁），並有被上訴
    人所提出之委託書、收據證明書各一份及照片一幀在卷可參（原審卷第十至十二
    頁、八十二之一頁）；自屬真實。因之上訴人等辯稱：渠等將如附表一所示財物
    予以提領，並已將其中之新台幣八十九萬元、美金四百元，交由大陸地區人民張
    厚坩取走等語，尚非虛妄，應堪採信。此外，被上訴人又無法提出其他確切之證
    據足資證明上訴人等有何侵占前揭財物之不法所有意圖，自尚不能採為有利於其
    之認定。從而本件被上訴人於先位聲明部分，本於共同侵權行為之法律關係，求
    為判命上訴人等應連帶賠償其所受之損害，自屬於法無據。
五、另查本件被上訴人主張被繼承人即訴外人吳恭喜生前確曾將如附表一所列之財物
    交付予上訴人等共同保管，嗣上訴人等於訴外人吳恭喜過世（即八十八年九月十
    五日去世）前，確曾於八十八年九月十四日提領所保管財物中如附表二所示之財
    物之事實，已據被上訴人於原審及本院審理時陳述在卷，並有被上訴人所提出之
    前揭委託書、收據證明書及收據（原審卷第七十四頁）各一份在卷可憑；另經原
    審依職權向中國農民銀行嘉義分行、嘉義郵局函查如附表一編號(一)、(二)、(三)所列
    存款遭人提領之詳細情形，亦據其分別函覆查明屬實無訛，並有中國農民銀行嘉
    義分行八十九年六月十二日（八九）農嘉營字第一五六號與內附之存款對帳單影
    本一張、存摺存款取款憑條影本共二紙及嘉義郵局八十九年六月十四日營000
    00000之○六一號函與內附之郵政存簿儲金提款單影本二紙、郵政定期儲金
    存單、郵政定期儲金轉存申請書、郵政存簿儲金每日活動戶存提詳情表（以上均
    為影本）各一份在卷可憑（原審卷第一○六至一一八頁）；再徵諸上訴人等對於
    確有於前揭時地分別向中國農民銀行嘉義分行及嘉義郵局提領如附表二編號(一)、
    (二)、(三)所列之金額亦不爭執以察；自亦屬真實。上訴人等雖為前揭情詞之抗辯，
    惟此則為被上訴人所堅決否認，且查：
（一）經本院核閱為兩造所不爭執之前揭委託書所載之內容以觀，其上確已謂：「本
      人吳恭喜原交唐清文代管之財物，自民國八十八年九月十三日廿時廿分，同意
      另委託胞弟張厚坩及甲○○、丙○○先生保管本人所有財物和各項事項之處理
      ，如日後發生糾紛或法律問題，皆由胞弟張厚坩及甲○○、丙○○負一切民刑
      事法律責任‧‧」等語；而證人即當時在場見證之嘉義榮民醫院輔導及社工室
      主任王啟光於原審及本院準備程序時證稱：「我不清楚（指吳恭喜本來就有意
      要將他的財產，贈予給他弟弟？），我只知道有交付，至於是否基於贈予的意
      思或基於保管的意思，我不知道」、「是的（指是否記載將財物交上訴人等及
      張厚坩保管」（原審卷第六十至六十一頁）；「法官（指原審）問我這錢是交
      給他或贈與，因當時我不懂法律關係，我指敘述事實，所以回答不知道」（本
      院卷第六十頁）等語；另證人唐清文於本院準備程序時亦證稱：「「去年九月
      三日吳恭喜從嘉義榮總轉到台中榮總時，有交代說要將他的財物交付給我，已
      經有請他的同鄉丙○○到大陸將他弟弟帶來臺灣，他說如果他的弟弟（指張厚
      坩）來到台灣後，就把這一筆財物交給他的弟弟保管」、「有的，那時候吳恭
      喜還住嘉義榮總醫院，叫我到他房間內，叫我提出一筆錢交給丙○○先生六萬
      元，說這筆錢，是要託丙○○到大陸，帶他弟弟到臺灣」、「沒有（指丙○○
      到大陸將他弟弟帶來臺灣所花之費用有無交還）」（本院卷第六十一至六十二
      頁）等情無訛在卷；顯見被繼承人吳恭喜所有如附表一所示之財物，於前揭時
      地確實僅係交由上訴人等及張厚坩「保管」而已，殆無疑義。
（二）本件訴外人吳恭喜何以不再繼續委由訴外人唐清文保管系爭財物，卻於臨終前
      轉交系爭財物予上訴人等及張厚坩保管，其真實緣故已難查證，亦無任何經驗
      法則或習慣足認被繼承人於臨終前所為關於其財產之占有移轉行為，必係基於
      「贈與」所為，更何況「贈與」和「保管」之法律上意思及效力又顯有不同；
      再參諸前揭兩造所不爭執之委託書上確已載明：「保管」字樣，及嘉義中山路
      郵局第八十一號存證信函之內容均僅提及由唐清文將代管之系爭財物點交上訴
      人等及張厚坩，並未確切載及有何贈與之意以觀，此有前揭委託書及嘉義中山
      路郵局第八十一號存證信函影本各一份在卷可參（原審卷第四十九至五十六頁
      ）；上訴人等辯稱：吳恭喜已有贈與系爭財物予張厚坩之意思云云，尚屬臆測
      之詞，並不足採。否則，訴外人吳恭喜若確有將系爭財物贈與予張厚坩之意，
      則衡諸常情，其當可向訴外人唐清文或上訴人等直接表示或另立書據即可，何
      必徒增麻煩輾轉透過訴外人唐清文及上訴人等，且均無有贈與系爭財物予張厚
      坩之表徵之理？顯與事理有違；且此益徵被繼承人吳恭喜於生前將系爭財物轉
      交上訴人及張厚坩等人之行為，應認係寄託關係，而非贈與，亦無疑義。
（三）又依前所述，上訴人等與訴外人張厚坩既係受寄保管如附表一所示財物，則揆
      諸前揭說明，有關附表一編號(一)、(二)、(三)所示之財物，自非經寄託人之同意，
      不得自己使用或使第三人使用寄託物；乃上訴人等竟於八十八年九月十四日提
      領所保管財物中如附表二所示之財物，並將其中之新台幣八十九萬元、美金四
      百元，交由居住大陸之張厚坩取走，此已為上訴人等所不爭執，並有前揭中國
      農民銀行嘉義分行及嘉義郵局八十九年六月十四日覆函各一份在卷足憑；可見
      上訴人等所為，已使寄託人（被上訴人現為寄託人吳恭喜之遺產管理人，下同
      ）無從請求返還該寄託物，則依上說明，受寄人自應對寄託人所受損害負賠償
      責任，亦即自應如數賠償如附表二編號(一)、(二)、(三)所示之價額，洵堪認定。
（四）另按寄託物為金錢時，推定其為消費寄託；消費寄託自受寄人受領該物時起，
      準用關於消費借貸之規定，民法第六百零三條、第六百零二條第一項定有明文
      。本件上訴人等與訴外人張厚坩既係受寄保管如附表一所示財物，已如前述，
      則有關附表一編號(四)、(五)所示財物之寄託關係，自應準用消費借貸之規定，而
      由受寄人如數負返還之責，當無疑義。
（五）再者，按受寄人之賠償義務與返還義務，依其法律上之性質顯然係屬可分，則
      受寄人自應按其人數平均分擔該債務。而本件依前揭說明，係由上訴人等與訴
      外人張厚坩共同為訴外人吳恭喜系爭財產之受寄人；被上訴人主張僅有上訴人
      等為吳恭喜上開財產之受寄人云云，顯與事實不符，自不足採。換言之，前揭
      賠償義務與返還義務，應由上訴人等二人與訴外人張厚坩平均分擔之（即每人
      各負擔三分之一）。從而上訴人等每人各應給付（賠償）被上訴人之金額厥為
      新台幣三十一萬零五百三十一元（即931594÷3＝310531.33，元以下四捨五入
      ，下同）、美金一百三十三元（即400÷3＝133.33元）。至逾此部分之請求，
      則於法無據。
（六）至於證人王啟光於原審及本院準備程序時雖分別證稱：「在台中榮總加護病房
      ，當時他（吳恭喜）已不能講話，但我詢問他，是否願意將他的財產交給他弟
      弟，他向我打手勢，表示願意」；「以前吳恭喜是將他的財產，委託唐清文保
      管，吳恭喜曾說要把這個財產交給他弟弟，所以，唐清文要將財產交給他弟弟
      時，我一起去見證」（原審卷第六十至六十一頁）；「我是九月十三日星期一
      接到院長的手諭，要我協助處理吳恭喜交代唐清文先生的事情，當時我在辦公
      室裡，有唐清文、丙○○、甲○○、張厚坩，說要將這個錢交給他們，唐清文
      說這個錢是吳恭喜交他保管的，等他弟弟來的時候，交給他弟弟，但是要交給
      他時，沒有一個依據，要有一個證人，我是主管，所以院長要我去協助處理；
      我當時一看這個錢是吳恭喜的，當時他住在台中榮總醫院，我必須到榮總醫院
      去問他本人的意思，所以當天下午五個人一起去榮總，去時吳恭喜在家護病房
      ，那時還未開放，我去時是下午二、三點鐘，要等到下午五點多開放，進去問
      吳恭喜以後，要出來前，就將錢交給吳恭喜，就讓他在上面簽個字，證明錢已
      交付了」、「他躺在床上，我告訴他我是何人，我來看他，因他也認識我，我
      告訴他說你弟弟、丙○○、甲○○、唐清文都來了，現在要唐清文將這個錢，
      交給你弟弟，你的意思如何，我說你如果同意，就伸個手勢，當時他沒辦法說
      話，但有做手勢」、「我講了以後，就問，你的意思怎麼樣，如同意，就舉個
      手，他也照辦了」（本院卷第五十九至六十頁）等語；惟經本院審究其所陳述
      之內容，姑不論其並未確切證及吳恭喜於生前有將系爭財物贈與張厚坩之情形
      ，且又與本院所認定之事實不符，致不足採；況經本院向行政院國軍退除役官
      兵輔導委員會臺中榮民總醫院，查明吳恭喜於八十八年九月十二至十三日在該
      院住院期間，依當時之病症其之精神意識狀況能否理解他人所陳之意思並為正
      確之反應時，亦經該院函覆稱：「根據加護病房之護理資料，‧‧病人在八十
      八年九月十二至九月十三日之間，其精神狀況為：Ｅ3ＶTＭ5至Ｅ4ＶTＭ5之間
      ，‧‧Ｅ3代表眼睛對疼痛感而張眼，Ｅ4代表自動張眼，即眼球運動之滿分。
      而病人必須藉助插管及呼吸器之幫忙，故以ＶT代表。而該病人是Ｍ5，代表能
      指出疼痛感之刺激部位，但未達到Ｍ6（能遵從醫師指示抬手、抬腳）的地位
      ；語言表達由於有氣管插管，無法說話」等情，有行政院國軍退除役官兵輔導
      委員會臺中榮民總醫院八十九年十一月十七日八九中榮醫行字第三九三六號函
      一份在卷可參（本院卷第七十一頁）；顯然證人王啟光之前揭證述內容與事實
      不符，自尚不能採為有利於上訴人等之認定。
六、綜上所述，本件被上訴人先位之聲明，固非有據；惟被上訴人以備位聲明主張訴
    外人吳恭喜乃被上訴人所列管之榮民，其於八十八年九月十五日去世後，被上訴
    人依「退除役官兵死亡無人繼承遺產管理辦法」之規定，已成為吳恭喜之遺產管
    理人，依法必須就其遺產妥為管理或為其他必要之處置。緣吳恭喜生前曾於八十
    八年九月十三日將其所有如附表一所列財物，自原保管人唐清文處取回改委由上
    訴人等保管，核屬寄託性質，則依民法之規定，寄託物無論是否定有返還期限，
    寄託人均得隨時請求返還；詎料，上訴人等於吳恭喜過世後，不僅未將上開遺產
    交付予被上訴人管理，更將渠等所保管財物中如附表二所列財物，擅自處分予訴
    外人張厚坩，該附表二所列財物現既已遭訴外人張厚坩帶往中國大陸，則被上訴
    人身為寄託人吳恭喜之遺產管理人，自得行使保存遺產之法定職權，據以訴請上
    訴人等賠償該寄託物因此所受之損害，且該給付義務係屬可分，則上訴人等自應
    平均分擔該債務；爰本於寄託契約作用之損害賠償請求權及準用消費借貸之借用
    物返還請求權之法律關係，請求判決上訴人等各應給付被上訴人新台幣三十一萬
    零五百三十一元、美金一百三十三元，及均自起訴狀繕本送達之翌日（即上訴人
    丙○○部分為八十九年三月九日，上訴人甲○○為八十九年三月十一日）起至清
    償日止，按年息百分之五計算之利息；為有理由，應予准許。原審就此部分判命
    上訴人等如數給付，並依兩造之聲請分別酌定相當之擔保金額准為假執行及免為
    假執行之宣告，於法並無不合；上訴人等就此部分上訴意旨分別指摘原判決不當
    ，求予廢棄改判駁回被上訴人在第一審之訴及其假執行之聲請，為無理由，應予
    駁回。
七、又本件待證事實已臻明確，兩造其餘攻擊防禦方法及舉證，對判決之結果已不生
    影響，爰不一一詳為審酌，附此敘明。
八、據上論結，本件上訴為無理由，依民事訴訟法第四百四十九條第一項、第七十八
    條、第八十五條第一項前段判決如主文。
中      華      民      國    九十    年      一      月      十六      日
                                  臺灣高等法院臺南分院民事第四庭
~B1審判長法官  張    世    展
~B2      法官  吳    上    康
~B3      法官  蘇    清    恭
右為正本係照原本作成。
不得上訴。
中      華      民      國    九十    年      一      月      十七      日
                                      法院書記官  廖    英    琇
~F0
~T40
┌─────────────────────────────────┐
│附表一：上訴人等所保管之財物一覽表                                │
├──┬──────────────────────┬───────┤
│編號│          上訴人所保管之財物內容            │    小計      │
├──┼──────────────────────┼───────┤
│一  │嘉義郵局郵政存單一張（定存號碼0000000│以上保管之物品│
│    │六號，定存金額新台幣七十萬元，自八十八年八月│，計有：嘉義郵│
│    │十五日至八十八年十一月十五日，三個月期固定利│局郵政存單一張│
│    │率為年息百分之四點五，到期本息總計為七十七萬│、嘉義郵局郵政│
│    │七千八百七十五元）。                        │儲金存摺一本、│
├──┼──────────────────────┤中國農民銀行嘉│
│二  │嘉義郵局郵政儲金存摺一本（局號為００五０００│義分行活期儲蓄│
│    │之二號，帳號為七二０九一之九號，存款餘額為新│存款存摺一本、│
│    │台幣十五萬一千零七十四元）。                │美金現鈔四百元│
├──┼──────────────────────┤、新台幣現款二│
│三  │中國農民銀行嘉義分行活期儲蓄存款存摺一本（帳│萬五千五百四十│
│    │號為00000000000號，存款餘額為新台│一元          │
│    │幣五萬四千三百四十三元）。                  │              │
├──┼──────────────────────┤              │
│四  │美金現鈔四百元。                            │              │
├──┼──────────────────────┤              │
│五  │新台幣現款二萬五千五百四十一元。            │              │
└──┴──────────────────────┴───────┘
┌─────────────────────────────────┐
│附表二：已遭上訴人等提領之財物一覽表                              │
├──┬──────────────────────┬───────┤
│編號│        已遭上訴人等提領之財物內容          │    小計      │
├──┼──────────────────────┼───────┤
│一  │嘉義郵局郵政存單一張，已遭上訴人提前解約領款│總計已遭上訴人│
│    │，共領得新台幣七十萬二千零五十三元。        │領取財物有：新│
├──┼──────────────────────┤台幣九十三萬一│
│二  │嘉義郵局郵政儲金存摺一本，已遭上訴人提領新台│千五百九十四元│
│    │幣十五萬元（餘款一千零七十四元）。          │、美金四百元（│
├──┼──────────────────────┤其中，新台幣八│
│三  │中國農民銀行嘉義分行活期儲蓄存款存摺一本，已│十九萬元、美金│
│    │遭上訴人提領新台幣五萬四千元（餘款三百四十三│四百元，已交由│
│    │元則由被上訴人提領）。                      │大陸同胞張厚坩│
├──┼──────────────────────┤帶走，餘款則仍│
│四  │如數領得美金現鈔四百元                      │由被上訴人提領│
├──│──────────────────────┤）。          │
│五  │如數領得新台幣現款二萬五千五百四十一元      │              │
└──┴──────────────────────┴───────┘


司法院資訊處製作；財團法人民間司法改革基金會備份。
